【裁判字號】    99,審訴,148
【裁判日期】    990716
【裁判案由】    損害賠償
【裁判全文】
臺灣新竹地方法院民事判決             99年度審訴字第148號
原      告  丁○○
原      告  戊○○
原      告  丙○○
上列三人共同
訴訟代理人  乙○○    住新竹市○○路○段398巷48號
被      告  甲○○    住新竹市○○路○段380號
                      身分證統一編號：Ｚ000000000號
訴訟代理人  己○○    住新竹市○○路○段380號
上列當事人間請求損害賠償事件，經原告提起刑事附帶民事訴訟
，由本院刑事庭裁定移送前來，本院於民國99年6月24日辯論終
結，判決如下：
    主      文
原告之訴及假執行之聲請均駁回。
訴訟費用由原告負擔。
    事實及理由
一、原告主張：
（一）被告甲○○於民國（以下同）98年2月23日上午7時36分許
      ，騎乘車牌號碼652－BRL號重型機車，行經新竹市○○路
      ○段與田美三街路口時，因過失而撞上同向駕駛F6D-283
      號重型機車之許月裡，致許月裡顱內出血而於當日二十二
      時三十六分死亡。而被告上開過失行為，經臺灣新竹地方
      法院檢察署檢察官以98年度偵字第4362號過失致死案件向
      本院刑事庭提起公訴，並經本院刑事庭以98年度審交易字
      第77號刑事判決以被告犯過失致人於死罪，判處被告有期
      徒刑五個月，並緩刑二年確定。
（二）按不法侵害他人致死者，對於支出醫療及增加生活上需要
      之費用或殯葬費之人，亦應負損害賠償責任。被害人對於
      第三人負有法定扶養義務者，加害人對於該第三人亦應負
      損害賠償責任；不法侵害他人致死者，被害人之父、母、
      子、女及配偶，雖非財產上之損害，亦得請求賠償相當之
      金額，民法第192條第1、2項及第194條分別定有明文，是
      被告應依上開之規定，對原告負賠償責任，茲將原告等人
      本件所受之損害分述於下：
    (1)醫療費用共新台幣（以下同）5,000元:
      本件被害人許月裡因傷急救，共支出醫療費用5,000元，
      該費用由原告等人所支付，被告自應賠償。
    (2)喪葬費用共88萬3千元：
      原告丁○○等三人因被害人許月裡死亡，共支付喪葬費用
      88萬3千元，爰依上開規定請求賠償。
    (3)原告丁○○以扶養費計算之損害101萬2千元：
      原告丁○○殘障無工作能力，與被害人許月裡同住一戶而
      受許月裡扶養，因被害人許月裡之死亡，導致原告丁○○
      生活頓失依靠，被告自應賠償原告丁○○以扶養費計算之
      損害。本件案發時原告丁○○年齡67歲，依內政部85年台
      閩地區簡易生命表一般男性平均壽命為76.37歲，如許月
      裡未死亡，原告丁○○尚有9.37年得受許月裡扶養，以申
      報綜合所得稅時扶養親屬寬減額每人每年10萬8千元計算
      ，被告應賠償原告丁○○之扶養費損失為101萬2千元（計
      算式:108,0 00元×9.37＝1,011,960元）。
    (4)撫慰金共210萬元：
      原告丁○○等三人因被害人許月裡死亡，受有精神上之痛
      苦，各請求70萬元合計共210萬元之撫慰金。
（三）綜上，本件原告合計向被告請求賠償之金額為400萬元（
      計算式:5,000＋883,000＋1,012,000＋2,100,000＝4,000
      ,000元），爰依民法第184、192、194條之規定，請求被
      告賠償原告所受之損害，並聲明:１、被告應賠償原告共
      400 萬元，及自附帶民事訴訟起訴狀繕本送達之翌日起至
      清償日止，按年利率百分之五計算之利息；２、前項判決
      請准供擔保宣告假執行；３、訴訟費用由被告負擔。
二、被告之抗辯：
（一）依據台灣省竹苗區行車事故鑑定委員會之鑑定意見書所示
      ，本件車禍事件之肇事起因，係因被害人許月裡騎乘F6D-
      283號重型機車，行經經國路一段488號文華派出所前，自
      內車道欲左轉但是看到警察臨檢，怕被開罰單，未注意外
      車道之來車，就直接切到外車道，而致本件車禍事故之發
      生，故被告就系爭車禍事故之發生僅有疏未注意車前狀況
      之次要之過失責任，被害人許月裡本身要負主要過失責任
      ，且因被害人許月裡之與有過失，依過失相抵之原則，自
      得依法減輕被告之賠償責任。
（二）原告主張:渠等因被害人之死亡，而受有支出醫療費用5千
      元、喪葬費用88萬3千元及原告丁○○受有以扶養費101萬
      2千元計算之損害，暨請求被告賠償精神撫慰金共210萬元
      ，合計共400萬元云云，而就原告主張其支出醫療費用五
      千元部分，被告固不爭執，惟查：
    (1)就原告所請求之慰撫金210萬元部分:
      按不法侵害他人致死者，被害人之父、母、子、女及配偶
      ，雖非財產上之損害，亦得請求賠償相當之金額，民法第
      194條訂有明文。惟此一請求權，僅被害人之父、母、子
      、女及配偶可以請求，本件原告三人均非被害人許月裡之
      父、母、子、女或配偶，僅為被害人許月裡之兄弟姐妹，
      參諸上開規定，並不得請求撫慰金，是原告此部份之請求
      ，並無理由。
    (2)原告丁○○扶養費用101萬2千元部分:
      依民法第192條第2項規定，被害人對於第三人負有法定扶
      養義務者，加害人對於該第三人亦應負損害賠償責任。原
      告三人均已自立成家，且有子女，而被害人許月裡對原告
      丁○○並無扶養義務，故原告丁○○此部份請求亦於法無
      據。
    (3)喪葬費88萬3千元部份:
      依民法第192條第一項規定，不法侵害他人致死者，對於
      支出醫療及增加生活上需要之費用或殯葬費之人，亦應負
      損害賠償責任。惟核給喪葬費金額，應斟酌死者身分、地
      位及經濟情況與實際有無必要為準。本件被告等人為被害
      人許月裡所支出之喪葬費88萬3千元實屬過高，已超出其
      必要性，請法院在必要之喪葬費用範圍內，依法予以審酌
      而酌減。
（三）又被告於本件車禍事故發生後，已賠償原告三人共20萬元
      ，且原告三人亦因本件車禍事故，而共獲汽車強制險理賠
      共150萬元，依汽車強制保險法之規定，強制險之理賠費
      用當可以作為被告賠償金額之一部分，則合計原告三人已
      受領被告之賠償共170萬元，原告等人已無損害之存在，
      渠等之請求於法無據。爰聲明請求：１、駁回原告之訴及
      其假執行之聲請；２、如受不利益判決，願供擔保請准免
      為假執行；３、訴訟費用由原告負擔。
三、本院之判斷：
（一）兩造不爭執事項：
  １、被告於98年2月23日7時36分騎乘車牌號碼652－BRL號重型
      機車沿新竹市○○路○段外側車道由北往南方向行駛，行
      經新竹市○○路○段488號（新竹市警察局第二分局文華
      派出所）前時，與騎乘F6D-283重型機車之被害人許月裡
      發生系爭車禍，被害人許有裡因該車禍而死亡。而被告就
      該車禍之發生，有疏未注意車前狀況之過失，為肇事次因
      ，被害人許月裡則有：騎車自中線車道向右偏駛，未讓外
      側車道之直行車先行之過失，且為肇事主因。
  ２、原告三人係被害人許月裡之兄、姐，因許月裡未婚無子女
      ，故原告三人為被害人許月裡之繼承人。
  ３、原告三人因被害人許月裡車禍送醫，為被害人許月裡共支
      出醫療費用5,000元。且原告三人亦有為被害人許月裡支
      出喪葬費用。
  ４、本件因被告過失而致被害人許月裡死亡，故被告對原告應
      負侵權行為賠償責任乙節。
  ５、原告三人因上開車禍事件，已領取汽車強制責任險保險金
      共150萬元，且被告已賠償原告三人共20萬元，故原告共
      收受170萬元之賠償。
（二）茲本件兩造間有爭執應予以審究者，在於：１、原告就系
      爭車禍事件，得向被告主張之損害賠償數額為多少？因被
      害人許明裡與有過失而減輕被告之賠償責任後，原告得主
      張之賠償數額為多少？２、經原告受領前述之賠償額共一
      百七十萬元後，原告是否就其本件所受之損害已全部獲賠
      償而不得再向被告請求？經查：
  １、按不法侵害他人致死者，被害人之父、母、子、女及配偶
      ，雖非財產上之損害，亦得請求賠償相當之金額，民法第
      194條固定有明文，惟依上開之規定，被害人遭他人不法
      侵害致死時，僅具有被害人之父、母、子、女或配偶之身
      分之人，得請求賠償精神慰撫金。經查，本件原告三人為
      被害人許月裡之兄、姐，此除有原告提出之原告三人及許
      月裡之戶籍謄本可證外，亦為原告所不爭執，是原告三人
      既均非被害人許月裡之父、母、子、女或配偶，渠等主張
      依據民法第194條之規定，各請求被告賠償70萬元，合計
      210 萬元之撫慰金部分，於法不合，不應准許。
  ２、本件原告所請求之賠償金額共400萬元，其中210萬元之撫
      慰金之請求部分，並不合法已如上所述，則扣除上開原告
      不得請求之210萬元慰撫金部份後，剩餘部分僅共190萬元
      。惟其中原告丁○○所主張之扶養費損害101萬2千元，以
      及原告三人所主張之喪葬費用支出金額88萬3千元部分，
      已為被告所否認，並以原告丁○○另有子女，被害人許月
      裡對原告丁○○並無扶養義務，該以扶養費計算之損害賠
      償之請求於法無據，以及原告該等喪葬費用之支出金額過
      高而非必要資為抗辯。經查，按負扶養義務者有數人時，
      應依左列順序定其履行義務之人：一、直系血親卑親屬。
      二、直系血親尊親屬。三、家長。四、兄弟姊妹。五、家
      屬。六、子婦、女婿。七、夫妻之父母，民法第1115條第
      1 項定有明文。本件原告丁○○為被害人許月裡之兄，是
      如被害人許月裡未死亡，且倘原告丁○○真有受他人扶養
      之必要，則原告丁○○受被害人許月裡扶養之順序，係在
      原告丁○○子女扶養之順序之後，是原告丁○○既有前順
      序之扶養義務人存在，其是否因被害人許月裡之死亡，而
      得主張受有扶養費之損害，已非無疑義。再者，按「殯葬
      費為收殮及埋葬費用，其賠償範圍應以實際支出之費用為
      準，且應斟酌被害人當地之習俗、被害人之身分、地位及
      生前經濟狀況決定之。」，有最高法院92年度台上字第
      1135號判決要旨可供參照。故本件縱認原告有為被害人許
      月裡支出殯葬費用共88萬3千元，惟本院核諸被害人許月
      裡生前所住新竹地區之習俗、被害人許月裡之身分、地位
      及生前經濟等情況，認原告所請求之該殯葬費用88萬3 千
      元尚屬過高，應以減至四十二萬元為適當。
  ３、依前所述，姑不論本件原告丁○○所主張受有101萬2千元
      扶養費之損害部分有無理由，已有疑義，縱認（假設語氣
      ）原告丁○○該部分之請求為有理由，惟原告本件可得向
      被告請求之損害賠償，其中原告戊○○、丙○○各為一四
      一六六七元（即【醫療費用五千元除以三等於一六六七元
      】加【殯葬費用四十二萬元除以三等於十四萬元】＝十四
      萬一六六七元），原告丁○○為0000000元（即醫
      療費用支出一六六六元加殯葬費用十四萬元加一０一萬二
      千元）。惟按損害之發生或擴大，被害人與有過失者，法
      院得減輕賠償金額或免除之，民法第二百十七條第一項已
      有規定。本件事故之發生，依前所述，乃係被告騎乘機車
      未注意車前狀況，而與同亦騎乘機車，且因騎車自中線車
      道向右偏駛，未讓外側車道之直行車先行之被害人許月裡
      所騎之機車發生撞擊所致，且被告為肇事之次因，而被害
      人許月裡則為肇事之主因，準此而言，被害人許月裡就系
      爭車禍之發生亦與有過失，而本院衡諸被害人許月裡與被
      告於本件車禍之過失情節，且依肇事雙方原因力之強弱與
      過失之輕重，爰認定本件車禍之發生及對所造成損害之結
      果，其中被害人許月裡應負主要過失責任，被告應負次要
      過失責任，其二人之過失責任比例依序為被告十分之四，
      被害人許月裡十分之六。而按「民法第一百九十二條第一
      項規定不法侵害他人致死者，對於支出殯葬費之人，亦應
      負損害賠償責任，係間接被害人得請求賠償之特例。此項
      請求權，自理論言，雖係固有之權利，然其權利係基於侵
      權行為之規定而發生，自不能不負擔直接被害人之過失，
      倘直接被害人於損害之發生或擴大與有過失時，依公平之
      原則，亦應有民法第二百十七條過失相抵規定之適用。」
      （最高法院亦著有73年台再字第182號判例意旨可供參考
      ），是依民法第二百十七條第一項之規定精神及上開判例
      之意旨，本於公平之原則，原告三人自應承擔被害人許月
      裡之與有過失即十分之六之過失責任，是被告辯稱應依此
      減經其賠償責任乙節，即屬有據。是經計算之結果，其中
      原告丙○○、戊○○得向被告請求之賠償數額，即各為五
      六六六七元（即一四一六六七元乘以零點四，元以下四捨
      五入），原告丁○○得向被告請求之賠償數額為四六一四
      六六元（即0000000元乘以零點四，元以下四捨五
      入）。
  ４、末查，依強制汽車責任保險法第32條之規定，保險人依本
      法規定給付之保險金，視為加害人或被保險人損害賠償金
      額之一部分；加害人或被保險人受賠償請求時，得扣除之
      。經查，本件原告等人已自汽車強制責任險共領取保險金
      150萬元（即各50萬元），以及被告已賠償原告等人共20
      萬元（即原告丙○○、戊○○各六六六六七元，原告丁○○六六六六六元）乙節，為兩造所不爭執，是參諸上開強
      制汽車責任保險法之規定，原告等人所各自已受領之強制
      責任保險理賠償各五十萬元及各自自被告處已受領之上開
      賠償金，即其中原告丙○○、戊○○均各六六六六七元，
      原告丁○○六六六六六元，自均應自原告所得請求之金額
      中予以扣除。是經予以扣除之結果，則原告所受之損害已
      受被告全額之賠償，原告之損害已不存在。從而，原告再
      本於侵權行為損害賠償之法律關係，訴請被告賠償其等共
      四百萬元，及自附帶民事訴訟起訴狀繕本送達之翌日起至
      清償日止，按年利率百分之五計算之利息，為無理由，應
      予以駁回。
（三）原告之訴既經駁回，其假執行之聲請亦失所附麗，應併予
      駁回之。
（四）本件判決之基礎已臻明確，兩造其餘之攻擊、防禦方法及
      舉證，核與判決結果無影響，爰不一一予以論列，併此敘
      明。
四、結論：本件原告之訴為無理由，依民事訴訟法第78條、第85
    條第1項本文，判決如主文。
中    華    民    國    99    年    7    月     16    日
                  民事第二庭  法  官  鄭政宗
以上正本係照原本作成。
如對本判決上訴，須於判決送達後20日內向本院提出上訴狀。
中    華    民    國    99    年    7     月    19    日
                              書記官  鄧雪怡

司法院資訊處製作；財團法人民間司法改革基金會備份。
